臺灣高等法院民事判決
110年度家上字第236號
上  訴  人  A01   
訴訟代理人  陳郁婷律師                    
被  上訴人  A02 
訴訟代理人  黃子峻律師                      
上列當事人間請求離婚事件，上訴人對於中華民國110年9月15日
臺灣新北地方法院110年度婚字第118號第一審判決提起上訴，本
院於111年9月13日言詞辯論終結，判決如下：
    主      文
原判決廢棄。
准兩造離婚。
第一、二審訴訟費用均由被上訴人負擔。
    事實及理由
一、上訴人主張：兩造於民國92年10月11日結婚，婚後育有一名
    未成年子女甲○○，共同居住○○市○○區○○路000號0樓住處（下
    簡稱系爭房屋）。婚後被上訴人脾氣不佳，視伊打理家務及
    教養子女為理所當然，亦拒絕分擔日常家庭費用，其自107
    年10月起拒絕支付系爭房屋之貸款，伊乃以系爭房屋辦理增
    貸約新臺幣（下同）300萬元以貼補家用，不足時仍向伊娘
    家借錢度日，致伊長期身心俱疲。兩造自94年子女出生後迄
    今已長達15年未曾發生性生活，被上訴人不願與伊有任何接
    觸，更於106年分房至今，顯見因可歸責於被上訴人事由致
    兩造無法有任何親密關係。被上訴人拒絕與伊溝通，其曾對
    伊說「只要你在家就是破壞氣氛」，並以通訊軟體LINE傳送
    訊息辱罵伊「不要臉」、「遇到你真的是我這輩子最倒霉事
    」等語，並於筆記本（下稱系爭筆記本）書寫「賤人」、「
    垃圾」、「幽靈」、「瘋子」、「狗改不了吃屎」、「不要
    臉的」、「幹」等語咒罵伊，故意將系爭筆記本放置於伊得
    見之處，藉此羞辱伊。被上訴人亦時常在系爭筆記本記載「
    一早發現她還在家沒出門，me趕緊整理後出門」、「先趕著
    出門，不想看到她」、「backhome沒見到她，真舒服」等言
    詞（下稱系爭言詞），表達不想見到伊之想法，可知係可歸
    責被上訴人而致婚姻無從維持。被上訴人絲毫未考量伊與甲
    ○○感情深厚，強要甲○○出國念書，兩造互信基礎破壞殆盡。
    兩造曾於109年共同擬定離婚協議書，被上訴人原同意離婚
    ，惟事後卻不滿剩餘財產分配數額而拒絕簽字。被上訴人長
    期冷漠惡劣之態度及行為，造成伊重大精神痛苦與身心俱疲
    ，已逾越夫妻通常所能忍受之程度而嚴重侵害伊人格尊嚴而
    構成虐待，已造成兩造感情裂痕日益擴大，婚姻已有難以維
    持之重大事由，且係可歸責於被上訴人。爰依民法第1052條
    第1項第3款、第2項規定，求為命上訴人與被上訴人離婚（
    原審為上訴人敗訴之判決，上訴人不服，提起上訴）。上訴
    聲明：㈠原判決廢棄。㈡請准上訴人與被上訴人離婚。  
二、被上訴人則以：兩造婚後住在伊父親出資為兩造購買之系爭
    房屋而登記在上訴人名下，由伊承擔家庭經濟支柱，兩造均
    能理性溝通，伊並無態度高傲、對上訴人不堪同居虐待。上
    訴人與伊及子女溝通時均使用強硬態度或激烈語氣，伊及子
    女對上訴人百般容忍；上訴人經常於假日自行出遊，由伊承
    擔與子女互動之親職責任，並無對上訴人不理不睬。上訴人
    之婚前債務、結婚之花費、房貸、日常生活開銷、上訴人坐
    月子費用、出遊及日語補習費及子女出國留學之教育費均由
    伊支出。上訴人於一年內先後2次以系爭房屋設定抵押向銀
    行貸款共超過700萬元，第一次貸款原係兩造商議作為重新
    修繕房屋之用，惟上訴人未將款項用於修繕房屋或設計費，
    且無負擔家庭或子女費用，上訴人取得貸款後資金流向不明
    ，伊卻承擔該300多萬元之連帶保證責任，第2次貸款更係上
    訴人提起本件離婚訴訟後始增貸。伊每要求與上訴人親密關
    係時，其即拒絕，且上訴人常自行出遊，伊無機會與其為親
    密關係。因上訴人對於子女管教嚴厲，甲○○始提出希望出國
    留學，上訴人明知亦同意其出國留學。系爭筆記本係放置家
    中較隱密之書櫃後方，並無故意使上訴人觀看，為上訴人所
    竊取，不得作為證據使用，且內容業經變造，系爭言詞並非
    伊所寫。上訴人提出之兩願離婚協議書為上訴人單方面要求
    伊簽名之文件，伊並未同意。兩造關係仍有改善、回復圓滿
    之可能，應無難以維持婚姻之重大事由，縱認有難以維持婚
    姻之重大事由，亦應由上訴人負擔較重之責而不得請求離婚
    等語，資為抗辯。答辯聲明：上訴駁回。    
三、兩造於92年10月11日結婚，婚後育一名未成年女兒甲○○，為
    兩造所不爭執(見本院卷156頁)，並有戶籍謄本在卷可稽（
    見原審卷49頁），堪信為真實。　
四、本院之判斷：
㈠、按民法第1052條第2項前段規定，有第1項以外之重大事由，
    難以維持婚姻者，夫妻之一方得請求離婚。而婚姻是否難以
    維持，應衡量夫妻之教育程度、身分及社會地位，斟酌破壞
    夫妻共同生活之具體情事，是否客觀上達於動搖夫妻之共同
    生活，導致夫妻已喪失維持婚姻之意欲以為斷，亦即婚姻是
    否已生破綻，並無回復之希望，其難以維持婚姻之事實，是
    否已達於倘處於同一境況，任何人均將喪失維持婚姻希望之
    程度以決之。又婚姻如有難以維持之重大事由，於夫妻雙方
    就該事由均須負責時，應比較衡量雙方之有責程度，僅責任
    較輕之一方得向責任較重之他方請求離婚，如雙方之有責程
    度相同，則雙方均得請求離婚，始符民法第1052條第2項規
    定之立法本旨（最高法院95年度第5次民事庭會議決議參照
    ）。　
㈡、上訴人主張被上訴人長期對伊冷漠，刻意貶損伊之人格尊嚴
    ，有難以維持婚姻之重大事由等語。觀諸被上訴人在系爭筆
    記本上書寫「賤人出去」、「瘋子連續式攻罵」、「賤人又
    出去了」、「不要臉的沒回來」、「垃圾人在外過夜」、「
    幽靈一早就出門」、「垃圾回家」、「垃圾下午回來一下後
    又出去沒回家」、「賤人...狗改不了吃屎」、「一早發現
    她還在家沒出門，me趕緊整理後出門...」、「賤人又出門
    」、「先趕緊出門，不想見到她」、「賤人一早就出門沒回
    來」、「back home沒見到她，真舒服」，「幹，賤人又跑
    出去了」等系爭言詞（見原審卷215至228頁），以極度貶抑
    、不屑之用語指涉上訴人，表達不想見到上訴人之想法，及
    對於上訴人之厭惡及羞辱之情，可認兩造間已無夫妻之情份
    ，更無互敬互愛互信可言。被上訴人雖抗辯：系爭筆記本遭
    上訴人竄改，其並無書寫系爭言詞云云。惟查:被上訴人在
    原審稱：系爭筆記本的內容不僅是109年，還有更早之前，
    包含107年，這是伊寫在自己的筆記本上；裡面的筆記很瑣
    碎，主要是工作上的事情，例如客戶、周遭的人，不一定指
    「上訴人」，有時候是對「傲客」或同事不滿才寫的等語（
    見原審卷410頁），可見被上訴人於原審已自認系爭言詞為
    其所書寫於系爭筆記本上，是被上訴人於本院翻異前詞，空
    言否認系爭言詞為其書寫，自無足取。且觀之系爭言詞記載
    「垃圾人在外過夜」、「幽靈一早就出門」、「垃圾回家」
    、「賤人一早出門」等詞，顯係指涉與其同住之上訴人，被
    上訴人抗辯可能指同事或傲客云云，顯非可採。又縱認被上
    訴人因對上訴人假日經常外出不滿而出系爭言詞，惟被上訴
    人不思與上訴人理性溝通，而以貶抑、羞辱之詞稱呼上訴人
    ，已難認能維持夫妻間互信互愛互敬之情誼，上訴人主張被
    上訴人羞辱伊，婚姻有名無實而生破綻等語，並非子虛。被
    上訴人雖抗辯上訴人偷竊系爭筆記本，系爭筆記本不得作為
    判決基礎云云，惟查:被上訴人自承系爭筆記本放置在家中
    書櫃後方等語（見原審卷395頁），並提出照片為據（見原
    審卷403頁），觀之該照片可知被上訴人將系爭筆記本放置
    家中書櫃，並無特別收藏之情，倘被上訴人不欲他人知悉系
    爭筆記本內容，理當妥善收藏，被上訴人既未提出證據資料
    證明上訴人偷竊系爭筆記本，則其此部分抗辯，並不足取。
㈢、被上訴人自承兩造通常都是以LINE溝通，有時候也會以紙條
    溝通之情（見本院卷98頁），而兩造既居住同一處所，竟僅
    以LINE或紙條溝通，顯見兩造關係互動冷漠，兩造感情及信
    任基礎已然喪失。參以兩造因溝通子女出國及房屋增貸款項
    發生爭執，上訴人以LINE向被上訴人表示「當初大家說疫情
    嚴重先不要出國，你堅持己見一定要送出去」、「真的無知
    至極」、「沒人像你這種男人」，被上訴人則以「不要臉」
    、「遇到你真的是我這輩子最倒霉事」等語（見原審卷51、
    52頁），足見雙方均以情緒、毀滅性用語互控對造不是，無
    法有效溝通，兩造對於婚姻破綻均應負相同之責，被上訴人
    抗辯上訴人無端脫序行為應負較大之責，為不足取。又被上
    訴人抗辯上訴人原本即同意未成年子女出國云云，惟觀之上
    開上訴人以LINE向被上訴人表示「當初大家說疫情嚴重先不
    要出國，你堅持己見一定要送出去」等語，可知兩造就子女
    是否出國有所爭執，被上訴人此部分抗辯，亦無足取。上訴
    人主張兩造自106年分房，自94年小孩出生即無性生活等語
    ，被上訴人抗辯因上訴人假日不在家、床太小等因素，所以
    分房睡等語（見原審卷410頁），足見兩造確已無夫妻之實
    。復觀諸上訴人與甲○○之LINE對話（見原審卷373至383頁）
    ，可見上訴人因兩造婚姻狀況而身陷痛苦之中，且離婚之意
    甚決，而被上訴人就此抗辯上訴人情緒控管不佳云云，可知
    被上訴人未明瞭兩造難以繼續婚姻之癥結，亦漠視上訴人之
    痛苦，足見兩造確實難以溝通及互動，難認兩造婚姻尚有維
    繫可能。　　
㈣、被上訴人雖抗辯其有維持婚姻之意等語，惟觀之其在系爭筆
    記本上記載之系爭言詞，堪認其無意與上訴人理性溝通，甚
    至避免與上訴人見面、互動，遑論維繫兩造間之感情。上訴
    人主張兩造於109年已協議離婚，並提出離婚協議書為據（
    見原審卷229頁）。被上訴人亦稱：因為伊想跟上訴人釐清
    財產問題，上訴人都不願意談；離婚協議書是上訴人找代書
    書寫，後來因上訴人將系爭房屋增貸到800萬元，伊無法接
    受上訴人之離婚條件；無法協議係因考量子女未來扶養費、
    出國須準備較多財產，所以不能負擔上訴人所開出條件等語
    （見原審卷411頁、本院卷156頁），足見兩造已無維繫婚姻
    之意，係因對於財產分配尚有爭執始未能達成離婚協議，難
    認被上訴人主觀上有維持婚姻之意思，客觀上亦無維護婚姻
    、增進兩造溝通或和諧相處之行為，是其此部分抗辯，洵非
    可取。
㈤、上訴人主張被上訴人拒絕分擔日常家庭費用等語，被上訴人
    抗辯結婚迄今的結婚費用、日常生活開銷、子女出國就讀高
    中之高額教育費均由其負擔等語。審酌上訴人提出之關於子
    女學雜費收據、系爭房屋房屋稅及地價稅繳款書、被上訴人
    保險費繳費通知（見原審卷427至443頁），及被上訴人提出
　　之婚禮費用收據、家具廚具費用、房屋頭期款繳納證明、房
    貸繳納證明、水電瓦斯繳費收據等件（見原審卷253至301頁
    ），上訴人亦自承子女出國留學均由被上訴人負擔（見原審
    卷407頁），堪認兩造對於家庭日常生活費用均有負擔，兩
    造互指對造未負擔家庭生活費用云云，均不可採。又被上訴
    人抗辯上訴人非必要性花費太多，家中堆滿100雙鞋子、不
    定期醫美整形，導致婚姻破裂，並提出照片及兩造LINE對話
    為據（見原審卷317、319頁），觀之被上訴人所提照片為兩
    造家中鞋櫃堆放數雙鞋子，尚屬一般人家之鞋櫃放置狀況，
    且其數量顯未達上百雙，復無法區分鞋子係何人所有或均係
    上訴人所有而達浪費之程度，另被上訴人所提LINE內容上載
    ，上訴人向被上訴人表示「我今天要動一個手術，因為提眼
    肌無力，所以左眼皮慢慢掉下來...」等語，顯係確有動手
    術改善眼皮肌無力狀況之必要，亦難認上訴人有不定期醫美
    之情，是被上訴人抗辯因上訴人金錢管理不當是婚姻破裂主
    因云云，並不可取。　　　　
㈥、綜上所述，兩造感情疏離，無法有效溝通，已形同陌路，無
    法達成實質夫妻生活之目的，終使兩造婚姻發生裂痕而難以
    回復等情狀，已達倘任何人處於同一境況，均將喪失維持婚
    姻希望之程度，兩造均無維繫婚姻之意，亦無挽回婚姻之行
    動，均有過失，有責程度相當，被上訴人抗辯上訴人之可歸
    責性大於被上訴人云云，難認可採。上訴人依民法第1052條
    第2項規定，請求其與被上訴人離婚，即屬有據，應予准許
    。上訴人依民法第1052條第2項規定訴請離婚，既應准許，
    則其依同條第1項第3款規定訴請離婚，即無審究之必要，附
    此敘明。　
五、綜上所述，上訴人依民法第1052條第2項規定，請求判准離
    婚，為有理由，應予准許。原審為上訴人敗訴之判決，尚有
    未洽。上訴意旨求予廢棄，為有理由，爰由本院改判如主文
    第2項所示。
六、本件事證已臻明確，兩造其餘之攻擊或防禦方法及所用之證
    據，經本院斟酌後，認為均不足以影響本判決之結果，爰不
    逐一論列，附此敘明。
七、據上論結，本件上訴為有理由，依家事事件法第51條，民事
    訴訟法第450條、第78條，判決如主文。　
中　　華　　民　　國　　111 　年　　9 　　月　　27　　日
                  家事法庭
                      審判長法  官  王怡雯
                            法  官  呂綺珍
                            法  官  王育珍
正本係照原本作成。
如不服本判決，應於收受送達後20日內向本院提出上訴書狀，其
未表明上訴理由者，應於提出上訴後20日內向本院補提理由書狀
（均須按他造當事人之人數附繕本）上訴時應提出委任律師或具
有律師資格之人之委任狀；委任有律師資格者，另應附具律師資
格證書及釋明委任人與受任人有民事訴訟法第466 條之1第1項但
書或第2項所定關係之釋明文書影本。如委任律師提起上訴者，
應一併繳納上訴審裁判費。
中　　華　　民　　國　　111 　年　　9 　　月　　30　　日

  　　　　　　　　　　　　　書記官  簡曉君